臺灣士林地方法院民事判決　八十九年度簡上字第一六三號
　　上　訴　人　台北縣淡水鎮公所
　　法定代理人　丁○○
　　訴訟代理人　乙○○
　　複　代理人　甲○○
　　被　上訴人　戊○○
　　　　　　　　　　　　　　　.
右當事人間請求國家賠償事件，上訴人對於中華民國八十九年七月二十八日本院士林
簡易庭八十八年度士簡字第一四一四號第一審判決提起上訴，被上訴人並為訴之追加
，本院判決如左：
    主      文
原判決關於命上訴人給付超過新臺幣貳拾壹萬陸仟壹佰零壹元部分，及訴訟費用之裁
判（確定部分除外）均廢棄。
右廢棄部分，被上訴人在第一審之訴駁回。
其餘上訴駁回。
上訴人應以第一項所示之金額為本金，再給付被上訴人自九十年七月四日起至清償日
止，按年息百分之五計算之利息。
其餘追加之訴駁回。
第一、二審（確定部分除外）及追加訴訟費用由上訴人負擔三分之二，餘由被上訴人
負擔。
    事實及理由
一、上訴人經合法通知未於辯論期日到場，經被上訴人依民事訴訟法第三百八十五條
　　第一項之聲請，由其一造辯論而為判決，核無不合，先予敘明。
二、被上訴人於上訴程序中追加請求其於原審勝訴部分金額，自追加起訴狀繕本送達
　　上訴人翌日（民國九十年七月四日）起至清償日止，加計按年息百分之五計算之
　　利息，其追加起訴部分與原起訴部分請求之基礎事實為同一，核與民事訴訟法第
　　四百四十六條第一項、第二百五十五條第一項第二款規定相符，依法應予准許，
　　合先敘明。
三、被上訴人主張：被上訴人於八十七年八月二十八日凌晨零時許，行經台北市○○
　　鎮○○路與中山北路交岔路口一信陸橋下（下稱系爭路段），因當時人行道上有
　　擺設燈具攤位，被上訴人要前往觀看，乃行走於系爭路段上，詎該路段下水道上
　　之鐵蓋破損，亦未放置任何警告標誌，致被上訴人左腿跌入水溝，前小腿肉因而
　　被掀開流血不止，嗣傷口雖經縫合，惟疤痕圍成小腿三分之二位置，且因腳傷嚴
　　重，不能用力，出入均以計程車代步，上下樓梯均需仰賴拐扙，受有嚴重精神損
　　失，經請求上訴人賠償，上訴人僅允諾賠償新臺幣（下同）一萬四千九百三十元
　　，無法彌補被上訴人所受損害，被上訴人依國家賠償法及民法侵權行為之規定，
　　提起本訴，請求上訴人給付醫療費一萬七千二百三十八元、車資七千七百元與精
　　神賠償三十一萬五千零六十二元。並聲明：駁回上訴人之上訴。嗣於本院審理中
　　追加起訴上訴人應以原審勝訴部分之金額三十二萬四千一百五十二元為本金，再
　　給付被上訴人自九十年七月四日起至清償日止，按年息百分之五計算之利息。
四、上訴人辯稱：
  （一）本件案發地點為鄰近一信陸橋之中山路上，該路歸屬台２乙線之省道，不但
        有上訴人八十九年十一月八日庭呈之現場照片，並經鈞院至現場履勘結果，
        證實案發地點沿路門牌均為中山路，須再往前行走約二百公尺左右，路邊門
        牌始為中山北路，足證事發現場為中山路，事發地點之公路主管機關應屬交
        通部公路局，再參以卷附台灣省政府八十八年四月二十二日八八交二字第一
        二六四０號函說明二中已自承「省道由公路局負責規劃，修建及養護」，及
        訴外人欣芝實業股份有限公司申請使用中山路埋設天然瓦斯管線時，依制式
        之「使用公路用地挖掘道路修建地下管線工程申請書」上所載，該路權主管
        機關為台灣省公路局（台灣省政府裁撤後應為交通部公路局）第一區工程處
        景美工務段，並經該處於九十年七月三日核發挖字第二二七號路證在案，尤
        證上訴人並非該路段之管理機關。縱依證人陳其傳於九十年七月三日及九十
        年八月二十二日訊問時所證述，案發地點屬縣道，其管理機關為台北縣政府
        ，並委託公路局養護云云，亦足見該路段之管理機關係屬交通部公路局，而
        非屬上訴人，查公路法第五條第一項復規定「縣道與省道使用同一路線時，
        其共同使用部分應劃歸省道路系統。」故縱認案發地點係屬縣道與省道共同
        使用部分，亦以交通部公路局為主管機關甚明。又縱上訴人曾辦理拓寬工程
        ，亦無改變機關法定管轄之效力，且上訴人並未於事發點施作排水溝或蓋板
        ，交通部公路局之函文泛稱其邊溝及蓋版均由上訴人施作，顯與事實不符。
  （二）又事發地點乃排水溝上鋪設之水溝蓋，本非供行人行走之用，其縱有破損，
        亦難謂即不具通常排水系統維護應有之狀態及功能，況行人應在劃設之人行
        道行走，設有人行天橋者，必須經由人行天橋穿越道路，道路交通安全規則
        第一百三十三條、第一百三十四條第一款定有明文，被上訴人應依規定行走
        ，而非違規行走於該水溝蓋上，是本件受傷情事，被上訴人與有過失，上訴
        人主張過失相抵。
  （三）又被上訴人所提醫療單據，合計僅為二千六百四十八元，尚應剔除證明書費
        一百元，原審遽令上訴人賠償其醫療費用九千零九十元，亦屬無據。
  （四）聲明：(一)原判決不利上訴人之部分廢棄。(二)前項廢棄部份，被上訴人在第一
        審之訴駁回。（原審為被上訴人部分勝訴、部分敗訴之判決，被上訴人對於
        敗訴部分，並未提起上訴。上訴人則對其敗訴部分，提起上訴）。另追加之
        訴部分則請求駁回被上訴人追加之訴。
五、兩造不爭之事實：被上訴人於八十七年八月二十八日凌晨零時許，行經系爭路段
　　一信陸橋下，因當時人行道上有擺設燈具攤位，被上訴人要前往觀看，乃行走於
　　系爭路段上，詎該路段下水道上之鐵蓋破損，亦未放置任何警告標誌，致被上訴
　　人左腿跌入水溝，前小腿肉因而被掀開流血不止，受有左腿皮膚撕裂傷二十乘二
　　乘二公分、右膝擦傷之傷害等情，有被上訴人提出之馬偕紀念醫院診斷證明書一
　　份、照片十七張附卷可稽，復為兩造所不爭執，應堪信為真實。
六、被上訴人主張上訴人為本件賠償義務機關，上訴人則辯稱：上訴人並非維護管理
　　機關，該路段之管理機關應係交通部公路局云云，經查：本件事故係因系爭路段
　　台北縣淡水鎮○○路與中山北路之交叉口一信陸橋下之水溝蓋破損所致，業經本
　　院於九十年七月三日於現場勘驗無訛，有勘驗筆錄可稽。而本件國家賠償之義務
　　機關，不惟交通部公路局第一區工程處函覆「本案．．．係由淡水鎮公所於八十
　　四年修建人行道時所建造且由該所自行管理維護迄未移本處景美工務段接管，其
　　權責單位應屬淡水鎮公所。」，且上訴人之上級機關台北縣政府於事發不久之八
    十八年二月四日亦函示上訴人：「經查貴所為本案之賠償義務機關，請儘速依國
    家賠償法及相關法令之規定辦理。」上訴人乃八十八年三月十二日與被上訴人進
    行協議，該協議紀錄中上訴人自承：「因本所維護之下水道上之鐵蓋破損嚴重且
    未修護．．．」等語，兩造協議不成後，上訴人更於八十八年三月二十六日出具
    協議不成立證明書予被上訴人，事後該水溝上之破損鐵蓋亦係由上訴人派員修護
    完畢各情，有交通部公路局第一區工程處九十年三月十五日（九０）一工養字第
    ００四七三一號函、台北縣政府八十八年二月四日八八北府法二字第四九一八五
    號函、台北縣淡水鎮公所國家賠償事件協議紀錄及臺北縣淡水鎮查報改善生活環
    境及增進民眾福祉有關事項查報表等影本各一份可參。且本件並非單純因道路坑
    洞、障礙或設置不良等公路設置問題所致，而是因道路邊之排水設施排水溝溝蓋
    損壞所致，依事發當時有效之舊臺灣省排水設施維護管理辦法第五條第一項第二
    款規定：市區排水設施維護管理機關為縣（市）政府或鄉（鎮、市、區）公所。
    而所謂市區排水依該辦法第三條規定係指排洩都市計畫法所稱市（鎮○○○○鄉
    街計畫範圍內之雨水或污水。本件系爭水溝溝蓋既係位於台北縣淡水鎮○○路與
    中山北路之交叉口處，屬市區排水設施，依上開規定其維護管理機關亦應為上訴
    人。是上訴人所辯其非管理機關不足信取。
七、「公有公共設施因設置或管理有欠缺，致人民生命、身體或財產受損害者，國家
　　應負損害賠償責任」，國家賠償法第三條第一項定有明文。按「國家賠償法第三
　　條所定之國家賠償責任，係採無過失主義，即以該公共設施之設置或管理有欠缺
　　，並因此欠缺致人民受有損害為其構成要件，非以管理或設置機關有過失為必要
　　」，最高法院八十五年台上字第二七七六號判例可供參考。故國家賠償法第三條
　　第一項係採無過失賠償責任，不以故意或過失為責任要件，祇須公有之公共設施
　　因設置或管理有欠缺，致人民身體或財產受損害，國家或其他公法人即應負損害
　　賠償責任，至國家或其他公法人對該設置或管理之欠缺有無故意或過失，或於防
　　止損害之發生已否善盡其注意義務，均非所問。本件上訴人管理之系爭路段水溝
　　蓋破損未能及時修補，復未設置警告標示，縱無礙排水系統之排水狀態、功能，
　　然其位於陸橋下行人頻繁之處，亦足以影響行人安全，已不具備通常排水溝蓋應
　　有之排水兼保護安全之狀態及功能，係屬公共設施管理之欠缺，被上訴人因此而
　　受有身體之損害，兩者間有因果關係甚為明確，被上訴人自得依上開條文規定，
　　請求上訴人負賠償責任。
八、被上訴人已與上訴人進行協議，經上訴人發給協議不成立之證明書，有上訴人八
　　十八年三月二十六日出具之協議不成立證明書，被上訴人自得依國家賠償法第十
　　條規定，為本件請求。復按「國家損害賠償，除依本法規定外，適用民法規定」
　　，國家賠償法第五條定有明文。按「因故意或過失，不法侵害他人之權利者，負
　　損害賠償責任」；「不法侵害他人之身體、健康、名譽或自由者，被害人雖非財
　　產上之損害，亦得請求賠償相當之金額」，修正前民法第一百八十四條第一項前
　　段、第一百九十五條第一項前段定有明文（本件事故發生於民法債編修正前，依
　　民法債編施行法第一條規定，應適用修正前之舊法）。茲依上開條文就被上訴人
　　請求損害賠償範圍應否准許，審酌如下：
（一）醫療費部分：
  １、被上訴人主張：受傷後支出醫療費用計一萬七千二百三十八元，有被上訴人提
      出之馬偕紀念醫院診斷證明書一張、醫療費用收據補發八張在卷（附於原審證
      物袋內）。上訴人抗辯：被上訴人實際僅支出二千六百四十八元云云。
  ２、按保險對象因汽車交通事故，經本保險提供醫療給付者，本保險之保險人得向
      強制汽車責任保險之保險人代位請求該項給付，全民健康保險法第八十二條固
      有明文，且該條規定係保險法第一百三十五條準用第一百零三條之特別規定，
      應優先於保險法第一百三十五條、第一百零三條之規定而為適用，故全民健康
      保險之被保險人因汽車交通事故，經全民健康保險提供醫療給付者，全民健康
      保險之保險人自得向強制汽車責任保險之保險人代位請求該項給付，且該部分
      為法定債之移轉，全民健康保險被保險人對於加害人之損害賠償請求權亦因而
      喪失（最高法院八十八年度臺上字第三五三號判決意旨參照）。然本件事故並
      非車禍，自無適用強制汽車責任保險法之餘地，亦不生全民健康保險法第八十
      二條所謂全民健康保險之被保險人對侵權行為人之損害賠償請求權移轉予保險
      人之問題，被上訴人對侵權行為人之損害賠償請求權亦不因其受領全民健康保
      險給付而喪失，自仍得對上訴人請求全部醫療費用之損害（最高法院六十八年
      台上字第四二號判例、同院七十八年台上字第一一七四號判決、同院八十年台
      上字第七七七號判決參照）。
  ３、本件被上訴人請求上開醫療費用，業據提出醫藥費收據補發八張為證。依其所
      受傷害情形及各收據所載明之醫療項目觀之，除證明書費一百元外，均屬治療
      上之必要費用，合計為九千四百六十八元。（計算方式：
      597+677+860+4595+751+1075+583+430-100=9468），原審判准九千零九十元，
      而駁回被上訴人其餘醫療費用之請求，被上訴人並未提起上訴，未上訴部分，
      本院不得審酌，故醫療費用之損害，仍以九千零九十元為準。
（二）慰撫金部分：按慰撫金之多寡，應斟酌雙方之身分、地位、資力與加害之程度
      及其他各種情形核定相當之數額。其金額是否相當，自應依實際加害情形與被
      害人所受之痛苦及雙方之身分、地位、經濟狀況等關係決定之。本件被上訴人
      因被告管理之設置有疏失，致使其受有左腿皮膚撕裂傷二十乘二乘二公分、右
      膝擦傷之傷害。則被上訴人之肉體、精神自受有痛苦，本院斟酌被上訴人上開
      受傷情形、受傷時為大學學生、精神上痛苦、對將來之影響，上訴人為公務機
      關等實際狀況，認原審判准被上訴人請求精神慰撫金三十一萬五千零六十二元
      尚無不妥。
（三）綜上所述，被上訴人得請求之損害賠償共三十二萬四千一百五十二元。
九、按損害之發生或擴大，被害人與有過失者，法院得減輕賠償金額，或免除之，修
　　正前民法第二百十七條第一項定有明文（本件事故發生於民法債編修正前，依民
　　法債編施行法第一條規定，應適用修正前之舊法）。按「行人應在劃設之人行道
　　行走」，道路交通安全規則第一百三十三條前段定有明文，於本件事故發生之地
　　點，設有人行道，有現場照片可證，被上訴人理應行走於人行道上，詎被上訴人
　　竟未遵行前揭道路交通安全規則之規定，被上訴人就伊所受損害，與有過失。本
　　院審酌被上訴人過失之程度，依修正前民法第二百十七條第一項規定，認上訴人
　　僅應負三分之二之損害賠償責任。過失相抵後，上訴人應賠償被上訴人二十一萬
　　六千一百零一元（324152乘2除3=216101,元以下四捨五入）及自九十年七月四日
　　即追加狀繕本送達翌日起至清償日止，按年息百分之五計算之利息，為有理由，
　　逾此部分之請求，為無理由。
十、綜上所述，被上訴人本於侵權行為之法律關係，請求上訴人給付二十一萬六千一
　　百零一元，及追加此部分之法定遲延利息，為有理由，應予准許。逾此所為請求
　　，為無理由，應予駁回。原審就超過上開應准許部分，為上訴人敗訴之判決，自
　　有未洽。上訴意旨就此部分指摘原判決不當，求予廢棄改判，為有理由。至於上
　　開應准許部分，原審判命上訴人如數給付，核無違誤，上訴意旨，就此部分，仍
　　執陳詞，指摘原判決不當，求予廢棄，為無理由，應駁回其上訴。
十一、本件事證已臻明確，兩造其餘攻擊、防禦方法及所提之證據，均與本案判斷結
　　　果無影響，毋庸再予一一審酌，附此敘明。
十二、據上論結，本件上訴及追加之訴均為一部有理由，一部無理由，依民事訴訟法
　　　第三百八十五條第一項、第四百三十六條之一第三項、第四百四十九條第一項
　　　、第四百五十條、第七十八條、第七十九條但書、第四百六十三條，判決如主
　　　文。
中　　　華　　　民　　　國　　九十一　　年　　　八　　　月　　二十八    日
　　　　　　　　　　　　　　臺灣士林地方法院民事第一庭
~B審判長法官　俞慧君
~B法　　　官　許永煌
~B法　　　官　陳靜芬
右為正本係照原本作成。
本件不得上訴。
中　　　華　　　民　　　國　　九十一　　年　　　八　　　月　　　三十　　日
~B法院書記官　黃秀雲
